【裁判字號】    98,易,1621
【裁判日期】    981030
【裁判案由】    竊盜
【裁判全文】
臺灣臺北地方法院刑事判決              98年度易字第1621號
公  訴  人  臺灣臺北地方法院檢查署檢察官
被      告  丁○○
選任辯護人  余鐘柳律師
上列被告因竊盜案件，經檢察官提起公訴（97年度偵字第8238號
），本院判決如下︰
    主    文
丁○○無罪。
    理  由
一、公訴意旨：
    丁○○基於為自己不法所有之意圖，於民國97年8月22日凌
    晨0時53分許，至位在臺北市○○區○○路26號2樓之建國文
    理短期補習班（下稱建國補習班）屋後逃生梯，敲破氣窗玻
    璃，開啟窗戶攀爬入內後（被告涉犯侵入住宅罪嫌及毀損罪
    嫌之部分，未據告訴），再持客觀上足以為兇器之螺絲起子
    ，撬開櫃子，竊取櫃內之現金新臺幣（下同）15萬2,476元
    ，得手後離去。嗣經警在現場所散落之單據上採得數枚指紋
    ，經比對後，始悉上情。因認被告涉犯刑法第321條第1項第
    2 款、第3款之加重竊取罪嫌。
二、檢察官之舉證：
（一）證人即建國補習班職員甲○○於偵查及本院審理時證述其
      早上至補習班時，發現放置於補習班櫃臺之裁定櫃的鎖遭
      破壞，櫃內現金遭竊等語明確（見偵卷第61至62頁，審卷
      第82至87頁）。
（二）證人即建國補習班副總經理戊○○於警詢時證述其公司遭
      竊時，被告正處於留職停薪期間，不可能碰觸到於該段期
      間報名學員之換領單。且依竊嫌之行竊路線及速度，其判
      斷應是內賊所為。（見偵卷第6至8頁）。
（三）復有「建國補習班遭竊案」櫃臺人員收款模擬照片14張、
      內政部警政署刑事警察局97年11月19日刑紋字第09715813
      8號鑑驗書1份、被告所使用0000000000號手機之通聯調閱
      查詢單1份、刑案現場勘查照片71張在卷可稽（見偵卷第
      20至26頁、第27頁、第47至50頁、第75至111頁）。
三、被告之辯解（含辯護意旨）：
    訊據被告丁○○固供認曾擔任建國補習班之櫃臺主任，並於
    97年8月4日起開始留職停薪，惟堅決否認日有何本案加重竊
    盜之犯行，辯稱：伊於建國補習班工作多年，同時身兼櫃臺
    主管，櫃臺內的文件或單據於被告離開前均可能碰觸過，且
    櫃臺作業並非千篇一律，亦有可能單獨將一張換領單正聯及
    一張副聯疊起來書寫，並非只有經辦人才會碰觸到換領單副
    聯。況伊於工作期間有儲蓄之習慣，並無缺錢之困擾，加上
    之前補習班正常流程係櫃臺內只會留1萬5000元之零用金，
    無法知悉公司遭竊當日留有十多萬之現金，亦無須為此而自
    毀前程。再者，依照其所使用0000000000號手機之通聯調閱
    查詢單，可顯示案發當時伊係於中和地區，而非臺北市○○
    路。是本件被告並無加重竊盜之犯行，爰請求無罪判決等語
    。
四、法律依據：
（一）刑事訴訟法第154條第1、2項分別規定：被告未經審判證
      明有罪確定前，推定其為無罪；犯罪事實應依證據認定之
      ，無證據不得認定犯罪事實。
（二）刑事訴訟法第301條第1項規定：不能證明被告犯罪，應諭
      知無罪之判決。
（三）按認定犯罪事實所憑之證據，雖不以直接證據為限，間接
      證據亦包括在內；然而無論直接或間接證據，其為訴訟上
      之證明，須於通常一般之人均不致有所懷疑，而得確信其
      為真實之程度者，始得據為有罪之認定，倘其證明尚未達
      到此一程度，而有合理之懷疑存在，無從為有罪之確信時
      ，自得為無罪之判決（最高法院76年度台上字第4986號判
      例意旨參照）。
（四）按刑事訴訟法第161條已於91年2月8日修正公布，其第1項
      規定：檢察官就被告犯罪事實，應負舉證責任，並指出證
      明之方法。因此，檢察官對於起訴之犯罪事實，應負提出
      證據及說服之實質舉證責任。倘其所提出之證據，不足為
      被告有罪之積極證明，或其指出證明之方法，無從說服法
      院以形成被告有罪之心證，基於無罪推定之原則，自應為
      被告無罪判決之諭知（最高法院92年度台上字第128 號判
      例意旨參照）。
五、本院之判斷：
（一）被告曾擔任建國補習班之櫃臺主任，並於97年8月4日起辦
      理留職停薪。而建國補習班於97年8月22日凌晨0時53 分
      許，遭人自大樓後方逃生梯敲破氣窗進入，破壞裁定櫃及
      開啟零用金櫃抽屜後，竊得現金共15萬2,476元。嗣報警
      後，經警於裁定櫃內外散落之相關單據上採集並過濾指紋
      ，而於「私醫搭車」名單、建國補習班職員先後於98年8
      月12日、19日、21日所製作學生「鄭樹仁」之換領單副聯
      （下稱系爭換領單）上分別留有被告左中指、左食指共2
      枚及1枚左中指指紋之情事，為兩造所不爭執，且有「理
      由欄二、檢察官之舉證：」所列舉之證據在卷可稽，應堪
      認定。
（二）本案檢察官起訴被告關鍵證據，即系爭換領單上遺留有被
      告左中指指紋1枚。就此，被告則以前揭詞情置辯。是本
      案之主要爭點在於：被告丁○○於上開文件上所遺留之指
      紋，是否可能係於留職停薪前因職務上關係所遺留？經查
      ：
    1.檢察官指稱系爭換領單係在被告留職停薪期間所製作，故
      應可推論被告為行竊者云云。惟查，(1)據證人即建國補習
      班職員甲○○於本院審理時證稱：「（問：建國補習班內
      辦公室何人保管該空白換領單?）我們領出來空白換領單
      是放在抽屜裡面，並沒有特別去保管。」、「（問：被告
      離開建國補習班之前是在建國補習班作什麼事情？）櫃台
      的主任。」、「（問：平常被告可以碰得到這些空白的換
      領單嗎？）只要是櫃台的人都可以碰得到。」等語（見審
      卷第84頁背面）。由此可知，被告身為建國補習班櫃臺主
      任，承辦學生報名繳費等業務，其任職期間可接觸到空白
      換領單無訛。(2)又觀諸內政部警政署刑事警察局97年11月
      19日刑紋字第097158138號鑑驗書，可知警方於竊案現場
      「私醫搭車」名單上有採集到2枚被告之指紋。據此，證
      人即建國補習班負責人戊○○於警詢中證稱應係被告任職
      期間有承辦該業務而留下指紋等語（見偵卷第7頁），此
      核與「私醫搭車」單上人名對照及火車搭車憑證人名及搭
      車日期（見偵卷第83至86頁，其中有記載97年7月28日至7
      月31日搭車）相符，可知「私醫搭車」名單上採有被告指
      紋，應係被告於在職期間，因經辦學員搭車業務所遺留。
      由此可證，被告離職前因承辦業務於紙張上所遺留之指紋
      ，於案發時仍可檢驗出。(3)綜上可證，被告離職前因承辦
      相關業務，可能會接觸空白換領單，且指紋於科學上可保
      留相當時日，參以系爭換領單係距離被告離職後不到10日
      即製作（觀諸該換領單，最早係8月12日所製作），是則
      ，系爭換領單上採集到被告指紋，並不能排除可能係被告
      於離職前承辦業務時，因接觸到空白換領單時所留下。是
      檢察官此部分之指訴，尚難作為不利於被告之認定。
   2. 檢察官復指稱：換領單有正副二聯，整本換領單上緣係膠
      裝方式，而系爭換領單係副聯，除非係辦理鄭樹仁報名之
      補習班承辦人員，否則應不會接觸到並留下指紋，由此推
      論應係被告竊盜時所接觸云云。惟查，據證人甲○○到庭
      證稱：「（問：要撕換領單，有無可能一次撕成三張。）
      有可能，但報名的時候會發現。」等語（見審卷第85頁）
      、證人即建國補習班櫃臺前職員乙○○到庭證稱：「（問
      ：你們寫換領單的時候，是如何填寫的？）是一整疊我們
      撕正副聯一份下來，但很多時候空白換領單上方的膠裝沒
      有粘好會散開，所以我們會將散的正聯及副聯疊在一起寫
      。」等語（見審卷第88頁）。由上可知，整本空白換領單
      既然係採用膠裝方式，則在撕兩張正副聯換領單過程中可
      能會撕成三張，導致第四張副聯會露出並接觸到，且衡情
      當膠裝黏性不夠時換領單會散開時，不論正副聯均可能會
      露出而接觸到，櫃臺承辦人員並不當然只會接觸到空白換
      領單正聯，殆無疑義。從而，系爭換領單上之被告指紋，
      亦可能係其於留職停薪之前，於櫃臺辦理報名事務時，因
      換領單膠裝不良或於撕取換領單時不慎誤撕所遺留。是檢
      察官此部分之指訴，尚與事實不符，難以作為不利於被告
      之認定。
    3.再者，若系爭換領單上之指紋，係被告竊盜時所遺留下，
      則代表被告行竊時並未手帶手套以防止留下指紋，是則，
      何以原本在裁定櫃內經行竊者接觸過並散落一地之諸多信
      封（詳偵卷第99、100頁，曾裝有學生繳交費用之信封袋
      ，經行竊者將信封撕毀竊取現金）、換領單、支出證明單
      、基本資料卡等上均無被告之指紋？又何以裁定櫃、零用
      金櫃、櫃臺或窗戶等物上，均無採集到被告之指紋？由此
      可知被告應非行竊之人，至為明確。
    4.綜上可證，系爭換領單上遺留被告之指紋，應係被告於留
      職停薪之前，因承辦報名業務時，碰觸到空白換領單副聯
      所遺留，應堪認定。
（三）檢察官復指稱：裁定櫃上方之零用金櫃並未遭破壞，但裡
      面之零用金亦遭竊取，表示係熟悉鑰匙放置所在之被告所
      為云云。惟查，(1)據證人甲○○到庭證稱：「（問：零用
      金櫃的鑰匙放在那裡？）就是零用金櫃左邊的抽屜。」等
      語（見審卷第85頁背面）。準此，遭竊零用金櫃之鑰匙既
      然僅放在該櫃旁邊之抽屜內，衡情行竊者不無可能看到鑰
      匙後姑且一試上鎖之零用金櫃即打開（據證人甲○○證述
      ，可知裁定櫃鑰匙不在零用金櫃旁之抽屜，見審卷第84頁
      ，故裁定櫃遭破壞，可支持此推論），亦不排除行竊者係
      曾目擊櫃臺職員開零用金櫃時而知悉該鑰匙放置處所，原
      因不一而足，是尚難執此遽論確係被告所為。(2)相對於現
      金櫃而言，本案裁定櫃鎖頭卡筍則遭行竊者破壞（詳證人
      甲○○之證述，見審卷第82頁背面），則被告身為櫃臺主
      任，既然知悉裁定櫃鑰匙所在（詳證人甲○○證述，見審
      卷第83頁以下），何以需破壞裁定櫃？若被告係為避免他
      人知悉可能係內賊所為而刻意破壞裁定櫃，則何以又不破
      壞零用金櫃鑰匙？(3)綜上，檢察官此部分之指訴，尚難作
      為不利於被告之認定。
（四）至檢察官提出之被告所使用之0000000000號碼通聯調閱查
      詢，證明案發時被告係在臺北地區，用以駁斥被告警詢中
      所稱於8月22日或23日起至25日可能返回花蓮家鄉之語。
      然被告既然稱可能22日或23日返回花蓮，則此與起訴稱22
      日凌晨行竊之事實並不違背，是此部分之證據，亦難作為
      不利於被告之認定。
（五）此外，經本院勘驗(1)建國補習班自98年8月21日18時28分
      37秒至同日20時38分47秒之櫃臺監視錄影片段。(2)建國補
      習班自98年8月21日20時28分38秒至同日22時28分38秒之
      櫃臺監視錄影片段。(3)建國補習班自98年8月21日22時28
      分39秒至同年月22日0時0分0秒之櫃臺監視錄影片段。(4)
      建國補習班所屬大樓自98年8月21日22時0分0秒至同年月
      22日2時32分24秒之電梯口監視錄影片段。(5)建國補習班
      所屬大樓自98年8月22日2時30分1秒至同日8時0分49秒之
      電梯口監視錄影片段。(6)建國補習班所屬大樓自98年8月
      21日21時0分0秒至同年月22日3時17分31秒之1樓後方監視
      錄影片段。(7)建國補習班所屬大樓自98年8月22日3時16
      分4秒至同日7時41分1秒之1樓後方監視錄影片段。(8)建國
      補習班所屬大樓自98年8月22日7時30分1秒至同日8時36
      分7秒之1樓後方監視錄影片段。其勘驗結果為：就上開勘
      驗標的(1)至(3)部分，除營業時間於櫃臺陸續有工作人員承
      辦補習班相關業務外，並未發現有任何竊盜或其他異常行
      為。另櫃臺工作人員約於98年8月21日21時下班，下班後
      櫃臺內之燈光關閉，附近餘光仍可看見櫃臺內之影像，櫃
      臺外右前方空間之燈光則開啟。約於10時之後，櫃臺內之
      光線因附近餘光陸續關閉，則無法看到櫃臺內之影像，僅
      可看到櫃臺外右前方空間之燈光開啟。而就光碟內櫃臺監
      視器錄影之檔案，僅至98年8月22日0時0分0秒，故就該時
      間以後之建國補習班櫃臺詳細情況，無法續為勘驗。就上
      開勘驗標的(4)至(5)部分，均為眾多人士進出電梯口及於走
      廊行走之畫面，因人數眾多，無法判斷被告有無於人群當
      中，監視器呈現之畫面亦無出現任何與本案有關之行為。
      就上開勘驗標的(6)至(8)部分，雖於8月21日23時2分48至49
      秒、8月22日1時5分58至59秒，確有如本案報案人戊○○
      於98年3月6日警詢筆錄中所陳述（見98偵8238卷第7頁）
      ，在大樓後方水塔處出現短暫之小型光源，惟因大樓後方
      並無任何燈光或照明，監視錄影片段所呈現之畫面灰暗不
      明，無法就錄影畫面為明確之辨識等情，有勘驗筆錄在卷
      可稽（見審卷第79頁）。從而，監視攝影機並未拍攝到行
      竊者之明顯影像，亦難證明本案係被告所為。
（六）至被告雖有提出案發時與友人丙○○相聚之不在場證明（
      詳證人丙○○之證述），但本件檢察官提出之證據既然無
      法毫無合理懷疑地證明被告確有本件竊盜行為，則基於被
      告沒有義務在法庭上證明自己無罪義務之公平法院理念，
      則被告所提出之上開不在場證明，尚無認定真實與否之必
      要，併此敘明。
（七）綜上，檢察官所提出之證據，僅能建國補習班有遭竊之事
      實，尚不足以使本院獲有超越合理懷疑之有罪確信，而得
      以認定被告確有被訴之竊盜犯行。此外，復查無其他積極
      證據足資證明被告有公訴人所指此部犯罪，揆諸前揭說明
      意旨，本於「罪疑唯輕」原則，應認被告之竊盜行為不能
      證明，依法自應為無罪之諭知。
據上論斷，應依刑事訴訟法第301條第1項，判決如主文。
本案經檢察官張世和到庭執行職務。
中    華    民    國    98    年    10    月    30    日
                  刑事第十一庭  法  官  顧正德
上正本證明與原本無異。
如不服本判決應於收受送達後10日內向本院提出上訴書狀，並應
敘述具體理由；其未敘述上訴理由者，應於上訴期間屆滿後20日
內向本院補提理由書（均須按他造當事人之人數附繕本）「切勿
逕送上級法院」。告訴人或被害人如對於本判決不服者，應具備
理由請求檢察官上訴，其上訴期間之計算係以檢察官收受判決正
本之日期為準。
                                書記官  郭錦賢
中    華    民    國    98    年    11    月    3     日


司法院資訊處製作；財團法人民間司法改革基金會備份。
